臺灣高等法院高雄分院民事判決　　　　95年度上更(二)字第32號
上　訴　人　甲○○
　　　　　　　　　　　樓
訴訟代理人　蔡慧玲律師
被　上訴人　乙○○
訴訟代理人　李錦臺律師
　　　　　　許清連律師
上列當事人間因清償債務事件，對於民國91年5 月6 日臺灣高雄
地方法院90年度訴字第2887號第一審判決提起上訴，並於本院前
審為訴之追加，經最高法院第二次發回更審，本院於96年3 月21
日言詞辯論終結，茲判決如下：
    主  文
原判決廢棄。
被上訴人應給付上訴人新台幣佰陸拾貳萬壹仟伍佰元及自民國
九十年九月七日起至清償日止，按週年利率百分之五計算之利息
。
第一、二審含追加之訴及發回前第三審訴訟費用由被上訴人負擔
。
上訴人以新台幣壹佰貳拾壹萬元供擔保後，得為假執行；被上訴
人如以新台幣佰陸拾貳萬壹仟伍佰元預供擔保，得免為假執行
。
　　事實及理由
一、本件上訴人主張：被上訴人因與其姪兒陳文友共同經商，而
    代陳文友簽發付款人為高雄市銀行苓雅分行，面額分別為新
    台幣（下同）53萬1 仟元、52萬6 仟元、52萬4 仟元、54萬
    7 仟5 佰元、51萬6 仟元、97萬7 仟元，發票日依序為民國
    （下同）79年7 月6 日、同年8 月10日、8 月21日、8 月26
    日（後2 張發票日不詳）之支票6 紙（下稱系爭支票），金
    額共362 萬1 仟5 佰元，持向伊借款週轉，惟因系爭支票屆
    期均遭退票而未清償，被上訴人乃於84年11月23日書立切結
    書（下稱系爭切結書），就陳文友前揭票據兼借款債務負連
    帶保證責任，並放棄先訴抗辯權，爰依系爭切結書之約定為
    請求等情，求為命被上訴人給付362 萬1 仟5 佰元之判決，
    於本院追加應受判決事項之聲明，請求被上訴人加付自90年
    9 月7 日起至清償日止之法定遲延利息。
二、被上訴人則以：系爭支票乃伊姪兒陳文友與訴外人黃西爵換
    票所交付，伊及陳文友並未向上訴人借款。而系爭切結書則
    係遭上訴人夥同他人脅迫所簽立，縱伊簽立系爭切結書承認
    系爭支票債務，至多僅恢復時效完成前之狀態，惟該等支票
    債務之1年消滅時效，自系爭切結書約定伊應清償之日（84
    年11月30日）起，算至85年11月29日止即已完成，上訴人於
    90年8 月始提起本件訴訟，伊自無庸負責等語，資為抗辯。
三、原審為上訴人敗訴之判決，上訴人不服，提起上訴，求為判
    決：（一）原判決廢棄。（二）被上訴人應給付上訴人362
    萬1 仟5 佰元及自90年9 月7 日起至清償日止，按週年利率
    5% 計 算之利息。（此利息部分之請求，屬訴之追加，核此
    部分請求之基礎事實同一，依民事訴訟法第446 條第1 項但
    書、第255 條第1 項第2 款規定，無庸被上訴人同意）。（
    三）願供擔保，請准宣告假執行。被上訴人如受不利判決，
    願供擔保，請准免假執行。則請求駁回上訴。
四、兩造不爭執事項：84年11月23日被上訴人曾經簽立系爭切結
    書，（原審卷第6 、7 頁）表示願意連帶保證系爭支票票面
    金額共362 萬1 仟5 佰元，視為陳文友積欠許雀（即上訴人
    原名）債務，並願意84年11月30日由被上訴人代付一切完全
    清償的債務責任，如未按時出面處理，被上訴人願代付一切
    完全清償責任及放棄先訴抗辯權。
五、本院判斷：
  (一)訴外人陳文友就系爭支票所載計362 萬1 仟5 佰元款項與上
    訴人間是否成立借貸關係？
    上訴人於本院前審提出其設於台北市第一信用合作社永吉分
    社第898 帳號之帳戶明細表影本作為該款項之來源證明（上
    訴卷第98至106 頁），證人羅喜助證稱曾於79年4 月中旬載
    上訴人到信信用合作社領款，並見上訴人將錢交給被上訴人
    ，被上訴人將兩張票據交予上訴人（上字卷第142 頁、第14
　　4 頁）。被上訴人亦自認其姪兒陳文友為借款人（上字卷14
    0 頁）。雖被上訴人辯稱上訴人指述借款為何人，先則謂係
  　被上訴人，復又稱係陳文友，其先後指訴不一，顯見不實云
    云。查被上訴人雖非系爭支票之發票人，但其持票向上訴人
    借款，上訴人因而先以出面借款之被上訴人，主張其為借款
    人，嗣因被上訴人否認其為借款人，加上系爭支票上蓋有陳
    文友之印章，始改稱被上訴人代理陳文友向上訴人借款，借
    款人為陳文友，要係對於借款人應為出面借款之人抑或委由
    第三人持支票調借之發票人，有所誤認所致，不能因被上訴
    人先後指陳借款人係何人先後有異，而指其不實。況被上訴
    人係出面洽借人，因上訴人不瞭解民事代理關係，不瞭解法
    律，且只認識被上訴人，才最初主張借款人為被上訴人，究
    難以上訴人先後陳述不一，遽謂其與陳文友間並無消費借貸
    之法律關係存在，系爭支票被上訴人不否認部分為其所簽發
　　，並持之向上訴人借款，參酌證人羅喜助上開證詞，應可認
  　為陳文友與上訴人間就362 萬1 仟5 佰元成立借貸關係。被
    上訴人雖辯稱與上訴人間無任何借貸關係，仍無礙於陳文友
    與上訴人間成立借貸關係。被上訴人撤銷：「由切結書所載
    可得而知，借款人是陳文友，並不是我」等語之自認抗辯，
    並不能證明與事實不符，依民事訴訟法第279 條第3 項規定
    ，不生撤銷自認之效力。
  (二)被上訴人簽系爭切結書是否遭脅迫而簽立？
  　被上訴人就其所簽立之系爭切結書雖辯稱：伊簽立該切結書
    係遭上訴人夥同他人脅迫云云，惟此為上訴人所否認，被上
    訴人未能舉證以實其說，故被上訴人所稱被脅迫而簽立云云
    ，尚難採信。又被上訴人亦未於1 年之除斥期間內撤銷意思
    表示，是上訴人主張被上訴人應依系爭切結書所載負連帶保
    證之責任等情即屬有據。
  (三)系爭切結書內容真意為何？
　　按解釋契約，固須探求當事人立約時之真意，不能拘泥於契
  　約之文字，但契約文字業已表示當事人真意，無須別事探求
    者，即不得反捨契約文字而更為曲解（最高法院17年上字第
    1118號判例參照）。查被上訴人所簽立之系爭切結書（見原
    審卷第6 頁、第7 頁）內容為：「立切結書人茲連帶保證下
    列支票票面金計新台幣佰陸拾貳萬壹仟伍佰元正（即高雄
    市銀行苓雅分行112-2 帳號，票號KLP9164 面額伍拾壹萬陸
    仟元，同帳號9158票號伍拾貳萬陸仟元，同帳號9159票號伍
    拾肆萬柒仟伍佰元，同帳號11462 號玖拾柒萬柒仟元，同帳
    號11425 票號伍拾萬壹仟元，同帳號9165號伍拾貳萬肆仟
    元）是為陳文友積欠許雀小姐（即上訴人原名）之債務。今
    立切結書徵得許雀小姐同意，限於84年11月30日由立書人帶
    債務人陳文友出面與許雀處理清償，如未能按時出面處理，
    立切結書人願負責一切完全清償債務責任。並願拋棄一切民
    刑事先訴抗辯權。」依系爭切結書前段所載之：「立切結書
    人（即被上訴人）茲連帶保證下列支票票面金（額）新台幣
    佰陸拾貳萬壹仟伍佰元正………是為陳文友積欠許雀小姐
    之債務」各語，則被上訴人係連帶保證陳文友積欠許雀（即
    上訴人）「下列支票票面金額新台幣佰陸拾貳萬壹仟伍佰
    元正」之債務，而所稱積欠上訴人之「債務」，雖未明白記
    載係「票據債務」，然從切結書前段文字觀察即已明白表示
    被上訴人真意為連帶保證陳文友積欠上訴人之上開支票票面
    金額之債務實無疑義。而切結書後段所載之：「立切結書人
    （即被上訴人）願負一切完全清償『債務』責任。」固亦未
    明白記載係「票據債務」，然其既係負完全清償切結書前段
    所指陳文友積欠上訴人之票據債務，再參酌證人即撰寫系爭
    切結書之代書陳彥福於本院前審到庭結證稱：「切結書上所
    謂完全清償債務是指票據上的金額債務必須要完全負責清償
    」等語（上字卷第93頁），由證人陳彥福所言，因其不清楚
    陳文友與上訴人之原因關係為何所以書立契約時是以票據為
    計算債務金額之工具所結算出之金額債務，則被上訴人所連
    帶保證者，除上開支票票款債務必須要完全負責清償外，尚
    包括消費借貸之債務必須要完全負責清償，換言之，其甚著
    者重乃該金額債務之清償，而非在限定某種原因之債務之清
    償。
  (四)被上訴人依系爭切結書負連帶保證之票據債務及借貸債務，
    是否罹於時效消滅？
    (1)按債務人於時效完成後所為之承認，固無中斷時效之可言
　　　，然既明知時效完成之事實而仍為承認行為，自屬拋棄時
  　　效利益之默示意思表示，且時效完成之利益，一經拋棄，
    　即恢復時效完成前狀態，債務人顯不得再以時效業經完成
      拒絕給付。最高法院50年台上字第2868號判例係指拋棄時
      效利益之人，不得對於已拋棄之時效利益再行主張，但不
      禁止債務人主張自拋棄時效利益後重行起算之新時效利益
      。（最高法院50年台上字第2868號、64年台再字第164 號
      判例）參照。
　　(2)被上訴人依系爭切結書所連帶保證之「陳文友積欠許雀小
　　　姐之債務」即為系爭6 紙支票票面金額之債務等情，已如
      前述。而系爭6 紙支票其中4 紙之票載發票日分別為79年
      8 月10日、79年8 月26日、79年7 月6 日、79年8 月21日
      ，另2 紙票載發票日不詳之支票，其發票日亦均為79年間
      某日之事實，亦為上訴人所不爭執，則上開支票之票據債
      務於被上訴人簽立系爭切結書時，均已罹於時效。被上訴
      人對此已消滅時效之票款債務仍以書面表示願負連帶清償
      責任，揆諸上揭說明，應屬時效完成後所為之承認，固無
      中斷時效之可言。然被上訴人既明知時效完成之事實，而
      仍為承認行為，自屬拋棄時效利益之默示意思表示，且時
      效完成之利益，一經拋棄，即恢復時效完成前之狀態，惟
      並不表示被上訴人為承認行為後，再也不得主張時效利益
      ，僅是恢復時效完成前之狀態。是被上訴人於84年11月23
      日簽立系爭切結書為時效完成後之承認行為，並約定84年
      11月30日前帶陳文友出面清償，否則願負清償之責。則被
      上訴人就系爭切結書所負之支票票款債務保證責任，其時
      效期間即應自84年12月1 日起算期間1 年，亦即至85年11
      月30日止。嗣後即罹於時效，上訴人遲至90年8 月17日始
      據向原法院聲請核發支付命令（原審卷第3 頁）被上訴人
      以票據債務之罹於時效消滅為由，拒絕履行保證票據債務
      ，雖非全然無據。惟上訴人另主張：被上訴人既出面書立
      系爭切結書，明示願就借貸關係負連帶保證人責任，被上
      訴人與上訴人間即因之成立另一保證契約之法律關係，自
      應履行自己之保證責任。而保證契約債權人得請求保證人
      履行契約之時效為15年，本件消滅時效仍未完成。依上開
      說明，而系爭切結書所保證者，乃該債務金額之清償，即
      本質上除票據債務外，尚包括消費借貸債務，其請求權之
      時效為15年，依切結書載：「……今立切結書人徵得許雀
      小姐同意，限於84年11月30日由立書人（即被上訴人）帶
      債務人陳文友出面與許雀處理清償，如未能按時出面處理
      ，立切結書人願負責一切完全清償債務責任，恐口無憑，
　　　特立此切結書為證。」被上訴人並未依期處理清償該借貸
      債務，則本件消費借貸債務，應自84年12月1 日起算，上
      訴人於90年8 月17日向原法院聲請對被上訴人發支付命令
      ，而中斷時效，上訴人據系爭切結書保證契約，請求權迄
      今未罹於時效，被上訴人提出時效抗辯即不可採。從而上
      訴人主張依據該切結書借款保證契約之法律關係，請求上
      訴人給付362 萬1 仟5 佰元，及遲延利息即有理由，應予
      准許。
六、綜上所述，上訴人依據系爭切結書連帶保證系爭借款債務契
    約之法律關係，請求被上訴人給付362 萬1 仟5 佰元及自90
    年9 月7 日（支付命令送達翌日）起至清償日止，按週年利
    率百分之五計算之利息為有理由，原判決就本金部分為上訴
    人敗訴之判決，尚有未合，上訴意旨指摘原判決不當，求予
    廢棄為有理由，應廢棄改判如主文第2 項所示。又兩造陳明
    願供擔保，聲請為假執行或免為假執行之宣告，經核無不合
    ，爰分別酌定相當擔保金額併宣告之。
據上論結：本件上訴及追加之訴為有理由，依民事訴訟法第450
條、第463 條、第390 條第2 項、第392 條、第78條，判決如主
文。
中　　華　　民　　國　　96　　年　　4 　　月　　3 　　日
                            民事第六庭
                                審判長法官  許明進
                                法      官  謝肅珍
                                法      官  張明振
以上正本證明與原本無異。
如對本判決上訴，須於判決送達後20日內向本院提出上訴狀，其
未表明上訴理由者，應於上訴後20日內向本院提出上訴理由書（
均須按他造當事人之人數附繕本）。上訴時應提出委任律師或具
有律師資格之人之委任狀，並依附註條文規定辦理。
中　　華　　民　　國　　96　　年　　4 　　月　　4 　　日
                                書  記  官  黃琳群
附註：
民事訴訟法第466條之1：
對於第二審判決上訴，上訴人應委任律師為訴訟代理人，但上訴
人或其法定代理人具有律師資格者，不在此限。
上訴人之配偶、三親等內之血親、二親等內之姻親，或上訴人為
法人、中央或地方機關時，其所屬專任人員具有律師資格並經法
院認為適當者，亦得為第三審訴訟代理人。第１項但書及第２項
情形，應於提起上訴或委任時釋明之。
                                                      Ｆ
